ACORDAO-COMPLETO-2345870

ACÓRDÃO 5300/2019 ATA 25/2019 - SEGUNDA CÂMARA

VISTOS, relatados e discutidos estes autos de Tomada de Contas Especial instaurada pelo Ministério do Turismo - MTur em razão da não comprovação da regular aplicação de recursos federais transferidos ao município de Olho D'água no âmbito do Convênio 703738/2009, cujo objeto foi o apoio à implementação do Projeto intitulado "São João", realizado entre os dias 21 e 23/6/2009;
ACORDAM os Ministros do Tribunal de Contas da União, reunidos em sessão da 2ª Câmara, ante as razões expostas pelo Relator, em:
9.1. considerar revel, para todos os efeitos, as empresas Vieberton da Silva Feitosa - ME e Xoxoteando Produções Artísticas Ltda., dando-se prosseguimento ao processo, nos termos do art. 12, § 3º, da Lei 8.443, de 16/7/1992;
9.2. excluir a responsabilidade das empresas Vieberton da Silva Feitosa - ME e Xoxoteando Produções Artísticas Ltda. na presente relação processual;
9.3. julgar irregulares as contas de Francisco de Assis Carvalho, aplicando-lhe a multa prevista no art. 58, inciso I e II, da Lei Orgânica deste Tribunal, no valor de R$ 3.200,00 (três mil e duzentos reais) , com a fixação do prazo de 15 (quinze) dias, a contar da notificação, para que comprove, perante o Tribunal, o recolhimento da dívida aos cofres do Tesouro Nacional, atualizada monetariamente desde a data deste Acórdão até a do efetivo recolhimento, se for paga após o vencimento, na forma da legislação em vigor, com fundamento nos arts. 16, inciso III, alínea "b", 19, parágrafo único, e 23, inciso III, da Lei Orgânica do TCU, combinados com o art. 209, inciso II, e art. 214, inciso III, alínea "a" do Regimento Interno do TCU; 
9.4. autorizar, desde logo, nos termos do art. 28, inciso II, da Lei 8.443/1992, a cobrança judicial da dívida, caso não atendida a notificação;
9.5. arquivar os presentes autos, com base no art. 169, inciso III, do Regimento Interno/TCU.

Tomada de Contas Especial instaurada pelo Ministério do Turismo (MTur), em desfavor do Sr. Francisco de Assis Carvalho, ex-prefeito do Município de Olho DÁgua/PB, em razão da impugnação total das despesas do Convênio 703738/2009, cujo objeto foi o apoio a implementação do Projeto intitulado São João, realizado entre os dias 21/6/2009 e 23/6/2009.

Segunda Câmara

Prefeitura de Olho D'água - PB.

3. Interessados/Responsáveis:
3.1. Interessado: Ministério do Turismo (05.457.283/0001-19).
3.2. Responsáveis: Francisco de Assis Carvalho (XXX.750.474-XX); Vieberton da Silva Feitosa - ME (09.565.396/0001-99); Xoxoteando Produções Artísticas Ltda. - ME (07.408.508/0001-72).

13.1. Ministros presentes: Ana Arraes (Presidente), Augusto Nardes, Aroldo Cedraz (Relator) e Raimundo Carreiro.
13.2. Ministros-Substitutos presentes: Marcos Bemquerer Costa e André Luís de Carvalho.

ACORDAO-COMPLETO-2412825

Acórdão 6144/2020 - Segunda Câmara

ACORDAO-COMPLETO-2439571

Acórdão 12943/2020 - Segunda Câmara

AROLDO CEDRAZ

Adoto como Relatório a instrução da SEC-SP, peça 33, que obteve anuência de seus dirigentes, peças 34 e 35, e do Ministério Público junto ao TCU, peça 36, por meio do parecer da lavra do Procurador Marinus Eduardo De Vries Marsico.
"1.	Trata-se de Tomada de Contas Especial instaurada pelo Ministério do Turismo (MTur) , em desfavor do Sr. Francisco de Assis Carvalho, ex-prefeito do Município de Olho D'Água/PB, em razão da impugnação total das despesas do Convênio 703738/2009, cujo objeto foi o apoio a implementação do Projeto intitulado "São João", realizado entre os dias 21/6/2009 e 23/6/2009.
HISTÓRICO
2.	O convênio foi firmado no valor de R$ 210.052,50, sendo R$ 200.000,00 à conta do concedente e R$ 10.052,50 referentes à contrapartida do convenente. A vigência compreendeu o período de 18/6/2009 a 27/11/2009 e os recursos foram liberados por meio da Ordem Bancária 090B801470, em 13/10/2009 (peça 2, p. 93) .
3.	A prestação de contas (peça 2, p. 117-187) e seus complementos (peça 3, p. 29-111 e 133-199; peça 4, p. 3-47 e 79-399) foram analisadas por meio do Parecer de Análise de Prestação de Contas - Parte Técnica 610/2010 (peça 2, p.189-199 e peça 3, p. 1-3) e das Notas Técnicas de Reanálise 1533/2011 (peça 3, p. 113-127) , 0078/2011 (peça 4, p. 49-53) , 0136/2011 (peça 4, p. 61-71) e 0135/2012 (peça 4, p. 401-407) e 0073/2012 (peça 4, p. 415-425) . As análises empreendidas reprovaram a prestação de contas apresentada, bem como seus complementos. 
4.	As ressalvas apontadas pelo Ministério para o julgamento pela reprovação das contas foram:
a) divergências entre as fotos apresentadas dos shows, não sendo possível comprovar a realização do evento, bem como dos shows Circuito Musical, Garota Safada, Forró Sacudido, Geraldinho Lins e Solteirões do Forró; 
b) nas declarações e mapas de inserção das rádios Educadora, Itatiunga e Panati não consta o "de acordo" do convenente;
c) em relação à contratação da empresa Xoxoteando Produções Artísticas Ltda., não foram encaminhadas cópias da publicação dos contratos de exclusividade entre os artistas e a empresa contratada conforme disposto na clausula terceira, inciso II, alínea "cc" do termo de convênio; 
d) não foram encaminhados recibos individuais das atrações artísticas; 
e) o contrato de prestação de serviços, firmado com a empresa Vieberton da Silva Feitosa - ME, foi firmado anteriormente a vigência do convênio e não contêm o valor da contratação;
f) não foi apresentado a Certidão Negativa do FGTS da empresa Vieberton da Silva Feitosa - ME.
5.	Diante do não saneamento das irregularidades apontadas e da não devolução dos recursos, instaurou-se Tomada de Contas Especial. Assim, em 1/3/2013, foi emitido o Relatório de Tomada de Contas Especial nº 660/2013 que considerou o Sr. Francisco de Assis Carvalho responsável pelo dano ao erário quantificado em R$ 340.760,00, resultante da atualização monetária dos R$ 200.000,00 transferidos em 13/10/2009, até o dia 28/2/2013 (peça 4, p. 455-463) . 
6.	Em 31/8/2015, após análise preliminar realizada pela Secex/SP, foram citados o Sr. Francisco de Assis Carvalho, ex-prefeito do município de Olho D'Água/PB, uma vez que foi o gestor do convênio, e as empresas Xoxoteando Produções Artísticas Ltda. e Vieberton da Silva Feitosa - ME por receberem recursos federais pagos pelo município de Olho D'Água/PB, provenientes do Convênio 703738/2009, e não comprovarem a efetiva realização do objeto.
7.	O Sr. Francisco de Assis Carvalho foi citado para apresentar as alegações de defesa quanto às seguintes ocorrências:
a) apresentar fotografias nas quais não é possível identificar os shows realizados, as datas em que procederam e o local onde foi realizado, contrariando o disposto no parágrafo segundo, da cláusula 12ª, item "f";
b) contratar a empresa Xoxoteando Produções Artísticas Ltda. indevidamente por inexigibilidade de licitação, descumprindo-se o art. 25, inciso III, da Lei 8.666/1993;
c) não apresentar notas fiscais e recibos emitidos em nome das bandas e assinadas por seus representantes legais, o que impede o estabelecimento do nexo causal entre as despesas efetuadas com os recursos recebidos e a execução financeira do objeto, conforme Plano de Trabalho, que consistiria no efetivo pagamento às bandas que deveriam se apresentar no evento, descumprindo-se o art. 63 da Lei 4320/1964, art. 93, do Decreto Lei 200/1967, art. 30 da IN/STN 1/1997; e 
d) contratar a empresa Vieberton da Silva Feitosa - ME indevidamente por Carta Convite, quando deveria ter utilizado a modalidade pregão, descumprindo-se o Decreto n° 5.504/2005.  
8.	Já as empresas Xoxoteando Produções Artísticas Ltda. e Vieberton da Silva Feitosa foram citadas em razão de receberem da prefeitura de Olho D'Água/PB recursos provenientes do Convênio 703738/2009, celebrado entre o Ministério do Turismo e o município de Olho D'Água/PB, sem que tivesse sido comprovado o efetivo pagamento às bandas contratadas, bem como a execução do objeto nas datas firmadas no Plano de Trabalho, em afronta ao art. 30 da IN/STN 1/1997.
9.	Após a análise (peça 25) , a Secex-SP propôs rejeitar as alegações de defesa apresentadas pelo Sr. Francisco de Assis Carvalho, prefeito do município de Olho D'Água/PB à época da realização do evento, condenando-o ao ressarcimento do valor integral recebido pela falta de apresentação da documentação necessária para comprovar a aplicação dos recursos recebidos em conformidade com a legislação vigente, uma vez que não foram suficientes para sanear as irregularidades a ele atribuídas.
10.	 A Secex-SP propôs também condenar solidariamente as empresas Xoxoteando Produções Artísticas Ltda. e Vieberton da Silva Feitosa, revéis nos autos, proporcionalmente aos débitos por elas incorridos em razão de terem recebido da prefeitura de Olho D'Água/PB recursos provenientes do Convênio 703738/2009, sem que tivesse sido comprovado o efetivo pagamento às bandas contratadas, bem como a execução do objeto nas datas firmadas no Plano de Trabalho, em afronta ao art. 30 da IN/STN 1/1997.
11.	O MPTCU divergiu parcialmente do encaminhamento da Secex/SP pelas razões abaixo descritas. 
12.	Quanto ao débito imputado ao ex-prefeito em solidariedade com a empresa Vieberton da Silva Feitosa, o MPTCU observou que o prefeito teria sido chamado em audiência por tê-la contratado por meio de convite ao invés de pregão. Tal fato não implicaria débito.    
13.	O MPTCU apontou, ainda, que a nota técnica 1533/2011 (peça 3, pp. 113/127) afirmou ter havido a apresentação de documentação probatória das diversas inserções da mídia televisiva, indicando saneamento das pendências. Em relação à mídia radiofônica, houve permaneceram algumas pendências, contudo, em face do defeito processual e dos reduzidos valores envolvidos, entendeu que não havia motivo para nova citação.
14.	No que se refere à contratação da empresa Xoxoteando Produções Artísticas Ltda. para a realização dos shows, o MPTCU também não vislumbrou elementos nos autos que levassem à imputação de débito. Segundo o MPTCU, a ausência de fotografias suficientes para revelar a execução do objeto não poderia ser invocada para configurar o débito pois essa exigência não constava no termo do convênio. Assim, não seria razoável exigir a produção de uma prova não prevista no termo de convênio após a realização do evento.
15.	Por fim, o MPTCU considerou que a única irregularidade que não foi afastada referia-se à contratação da empresa Xoxoteando Produções Artísticas Ltda, por meio de inexigibilidade de licitação, com fundamento no art. 25, inciso III, da Lei 8.666/1993, sem que tenha sido comprovada a exclusividade desta empresa com o artista consagrado. Essa irregularidade justificaria o julgamento pela irregularidade das contas em exame e a aplicação de multa ao responsável. 
16.	Desta forma, o MPTCU propôs julgar irregulares as contas do ex-prefeito, com fundamento nos arts. 1º, inciso I; 16, inciso III, alínea b; 19, parágrafo único, da Lei 8.443/1992, com a aplicação da multa prevista no artigo 58, incisos I e II, da referida lei. 
17.	No voto condutor do Acórdão 13598/2016-TCU-Segunda Câmara, o Exmo. Ministro Raimundo Carreiro observou que acompanharia em essência as conclusões apresentadas pelo Ministério Público quanto à inexistência de débito. 
18.	Contudo, em razão dos problemas apontados neste processo serem semelhantes aos de vários outros relativos a convênios firmados entre o MTur e entidades variadas para a realização de eventos, ele reencaminhou o processo à Secex-SP para que a secretaria aprofundasse as investigações a fim de verificar se o presente caso estaria inserido no esquema de desvios de recursos públicos.
19.	Desta forma, foi proferido o Acórdão 13598/2016-TCU-Segunda Câmara com as seguintes determinações à Secex-SP: 
9.1. determinar à Secretaria de Controle Externo no Estado de São Paulo que: 
9.1.1. verifique se há evidências de fraude e conluio nas contratações, ou superfaturamento no pagamento dos serviços contratados para a execução do Convênio n.º 703.738/2009 firmado entre o Município de Olho D'Água e o Ministério do Turismo; 
9.1.2.em caso positivo, proceda à citação dos responsáveis; 
9.1.3.proceda à audiência dos gestores do Ministério do Turismo responsáveis por falhas no processo do Convênio n.º 703.738/2009 que tenham contribuído para a ocorrência de eventual fraude ou conluio para desvio de recursos federais;
9.2. dar ciência desta deliberação aos responsáveis.
EXAME TÉCNICO 
20.	Após novo exame das irregularidades constantes nos autos e aprofundamento das investigações para saber se o presente caso estava inserido em esquema de desvio de recursos, a Secex- SP não encontrou nenhum fato novo em relação ao convênio tratado no presente processo.
21.	Nenhum indício de fraude ou conluio foi encontrado pela Secex-SP, de modo que não deve ser realizada nova citação e audiência dos gestores do Ministério do Turismo, em face das novas citações e audiência estarem condicionadas a evidências de fraude e conluio.
22.	A esse respeito, frise-se que o voto condutor do Acórdão 13598/2016-TCU-Segunda Câmara tomou por base o Acórdão 13196/2016-TCU-Segunda Câmara, de relatoria da Exma. Ministra Ana Arraes. Naquela ocasião, porém, uma investigação levada a efeito pelo MPF teria encontrado fortes indícios de dolo dos agentes envolvidos com vistas a lesar o erário. Nos termos do voto condutor da Exma. Ministra Ana Arraes: 
Na verdade, os requeridos escolhiam, previamente, quem seria a empresa vencedora do processo licitatório e cuidavam apenas de simular uma licitação, mediante a participação de empresas fantasmas, constituídas em nome de laranjas, as quais cobriam a participação da empresa vencedora - tudo apenas como forma de dar aparência de legalidade ao certame e camuflar as improbidades levadas a cabo pelos requeridos. 
Foi esse o modus operandi utilizado pelos requeridos para desviar as verbas públicas federais destinadas ao convênio que é objeto desta ação civil pública. 
23.	No presente caso, não existem nos autos indícios como os apontados acima. De fato, com vistas a dar atendimento ao Acórdão 13598/2016-TCU-Segunda Câmara e apurar eventuais indícios de conluio ou fraude, fez-se pesquisa no endereço da Justiça Federal da Paraíba de forma a identificar a existência de processos envolvendo as empresas Xoxoteando Produções Artísticas Ltda. e Vieberton da Silva Feitosa no que se refere ao convênio em exame. 
24.	Foram encontrados os processos 0000330-18.2013.815.0561, 0000400-35.2013.815.0561, 0000753-65.2014.815.0941, nenhum deles referente ao presente convênio. 
25.	Ressalta-se, ainda, que o Exmo. Ministro Relator em seu voto considerou que os elementos contidos nos autos indicariam o cumprimento do objeto: 
Demais, correto o Ministério Público quanto à existência nos autos de elementos que indicam o cumprimento do objeto. Além das evidências que mencionou, acrescento: i) a declaração emitida pela Câmara de vereadores atestando a apresentação das bandas contratadas (peça 18, p. 27/38) , cuja fé-pública não foi sequer questionada; ii) o anúncio dos shows pela Internet (peça x, p. x) , cuja autenticidade não foi atacada; iii) o vídeo enviado ao Youtube, em 24/6/2009, intitulado "GAROTA SAFADA EM OLHO D'ÁGUA"; e iv) o recibo emitido pela Ordem dos Músicos do Brasil atestando haver recebido o valor referente a taxas pela apresentação das bandas contratadas (peça 18, p. 27/38) . Além disso, minha assessoria verificou que a festa de São João é a mais tradicional de Olho D'Água, pois o santo é o padroeiro da cidade. Assim, pode-se presumir que a festa não deixou de ocorrer. 
26.	Destarte, considerando que: (i) inexistem apurações na justiça federal tendo por objeto o convênio em exame e no qual tenham sido apurados indícios de dolo; (ii) que inexistem nos autos qualquer outro indício de fraude ou conluio, entende-se que não devem ser realizadas as citações e audiências previstas nos itens 9.1.2 e 9.1.3 do Acórdão 13597/2016-TCU-Segunda Câmara. Tal entendimento encontra-se compatível com o item 9.1.1 do mesmo decisum, pois a realização dessas medidas preliminares foi condicionada à evidenciação de "de fraude e conluio nas contratações, ou superfaturamento no pagamento dos serviços contratados para a execução do Convênio 1.037/2008 firmado entre o Município de Riacho de Santo Antônio (PB) e o Ministério do Turismo ".
27.	Desta forma, ante as considerações do MPTCU e do Exmo. Ministro Raimundo Carreiro, a Secex/SP entende que o débito deve ser afastado. Contudo, em consonância com o posicionamento do MPTCU propõe-se que sejam julgadas irregulares as contas do ex-prefeito do Município de Olho D'Água/PB, Sr. Francisco de Assis Carvalho, em razão da contratação da empresa Xoxoteando Produções Artísticas Ltda., por meio de inexigibilidade de licitação, com fundamento no art. 25, inciso III, da Lei 8.666/1993, sem que tenha sido comprovada a exclusividade desta empresa com o artista consagrado. 
28.	Ademais, propõe-se a aplicação de multa ao responsável, com fundamento no artigo 58, incisos I e II da Lei 8.443/1992. 
PROPOSTA DE ENCAMINHAMENTO 
29.	Diante do exposto, submetemos os autos à consideração superior, propondo ao Tribunal: 
a) não realizar novas citações dos responsáveis nem audiência dos gestores do Ministério do Turismo, de que trata o Acórdão 13598/2016-TCU-Segunda Câmara, em razão de não ter sido evidenciadas novas irregularidades na execução do Convênio 703738/2009 firmado entre o Município de Olho D'Água (PB) e o Ministério do Turismo; 
b) com fundamento nos arts. 1º, inciso I, 16, inciso III, alínea "b" da Lei 8.443/1992, c/c os arts. 19, parágrafo único, e 23, inciso III, da mesma lei, e com os arts. 1º, inciso I, 209, inciso II e § 5º, inciso I, 210, § 2º, e 214, inciso III, do Regimento Interno, julgar irregulares as contas do Sr. Francisco de Assis Carvalho (CPF XXX.750.474-XX) , ex-prefeito Município de Olho D'Água (PB) , em razão da contratação da empresa Xoxoteando Produções Artísticas Ltda., por meio de inexigibilidade de licitação, com fundamento no art. 25, inciso III, da Lei 8.666/1993, sem que tenha sido comprovada a exclusividade desta empresa com o artista consagrado; 
c) aplicar ao Sr. Francisco de Assis Carvalho (CPF XXX.750.474-XX) , ex-prefeito Município de Olho D'Água (PB) , a multa prevista no art. 58, incisos I e II, da Lei 8.443/1992 c/c o art. 268, incisos I e II, do Regimento Interno, fixando-lhes o prazo de 15 (quinze) dias, a contar das notificações, para comprovarem, perante o Tribunal (art. 214, inciso III, alínea "a", do Regimento Interno) , os recolhimentos das dívidas aos cofres do Tesouro Nacional, atualizadas monetariamente desde a data do presente acórdão até a dos efetivos recolhimentos, se forem pagas após o vencimento, na forma da legislação em vigor;
	d) autorizar, desde logo, nos termos do art. 28, inciso II, da Lei 8.443/1992, a cobrança judicial das dívidas, caso não atendidas as notificações; e
	e) autorizar, caso requerido, o pagamento das dívidas em até 36 (trinta e seis) parcelas mensais e consecutivas, nos termos do art. 26 da Lei 8.443/1992 c/c o art. 217 do Regimento Interno, fixando-lhes o prazo de quinze dias, a contar do recebimento das notificações, para que comprovem perante o Tribunal o recolhimento da primeira parcela, e de trinta dias, a contar da parcela anterior, para que comprovem o recolhimento das demais parcelas, devendo incidir sobre cada valor mensal, atualizado monetariamente, os juros de mora devidos, na forma prevista na legislação em vigor;
f) dar ciência desta decisão, bem como do relatório e voto que a fundamentarem ao Ministério do Turismo e aos responsáveis."
2. 	Transcrevo a seguir o parecer do MPTCU, no qual estão expostas a razões que levaram-no a divergir da SEC-SP, em fase anterior ao Acórdão 13598/2016-TCU-Segunda Câmara, da lavra do relator à época Raimundo Carreiro, cuja conclusões foram posteriormente acolhidas pela Unidade Técnica.
	"Cuidam os autos de tomada de contas especial instaurada pelo Ministério do Turismo, em desfavor do Sr. Francisco de Assis Carvalho, ex-prefeito do Município de Olho D'Água/PB, em razão da impugnação total das despesas do Convênio 703738/2009, cujo objeto foi o apoio à implementação do Projeto intitulado "São João", realizado entre os dias 21/6/2009 e 23/6/2009.
	No exame do processo, a unidade técnica apontou as seguintes irregularidades:
	a) apresentação de "fotografias nas quais não é possível identificar os shows realizados, as datas em que procederam e o local onde foi realizado, contrariando o disposto no parágrafo segundo, da cláusula 12ª, item 'f'";
	b) contratação direta e irregular da empresa Xoxoteando Produções Artísticas Ltda., por inexigibilidade de licitação, com inobservância ao art. 25, inciso III, da Lei 8.666/1993;
	c) não apresentação de notas fiscais e recibos emitidos em nome das bandas e assinadas por seus representantes legais;
d) contratação indevida da empresa Vieberton da Silva Feitosa - ME, mediante carta convite, quando deveria ter utilizado a modalidade pregão, descumprindo o Decreto n° 5.504/2005.
Cabe ressaltar que a empresa Xoxoteando Produções Artísticas Ltda foi contratada para a realização dos shows, enquanto que a empresa Vieberton da Silva Feitosa - ME foi contratada para a promoção e divulgação do evento.
Foi realizada a citação solidária do Sr. Francisco de Assis Carvalho, ex-prefeito, e das empresas Xoxoteando Produções Artísticas Ltda e Vieberton da Silva Feitosa - ME., cada qual por valores especificados nos ofícios de citação. 
O gestor compareceu ao feito, ao passo que as empresas não apresentaram defesa nem recolheram os valores indicados nos respectivos ofícios.
 A Secex/SP, após análise das alegações de defesa, propõe a irregularidade das contas, com a condenação do ex-prefeito ao pagamento dos débitos apurados no processo, em solidariedade com cada empresa acima mencionada, bem como a aplicação da multa do artigo 57 da Lei 8.443/1992.
Divergimos, em parte, da proposta formulada pela unidade técnica, pelas razões adiante desenvolvidas.
Iniciamos pelo suposto débito alusivo à contratação da empresa Vieberton da Silva Feitosa - ME para a promoção e divulgação do evento, no montante de R$ 28.614,28.
Ao examinarmos o ofício de citação dirigido ao ex-prefeito, que compõe a peça 10 dos autos, nele identificamos imprópria descrição de conduta irregular para fins de conclusão da existência de dano, o que afeta substantivamente a defesa, constituindo vício procedimental. A acusação foi veiculada nos seguintes termos: "contratar a empresa Vieberton da Silva Feitosa - ME indevidamente por Carta Convite, quando deveria ter utilizado a modalidade pregão, descumprindo-se o Decreto n° 5.504/2005". A irregularidade descrita, por sua natureza, não implica débito. Vale observar que o ex-prefeito centra a sua defesa nas dificuldades de adotar o pregão, tendo em vista que o convênio teria sido aprovado faltando apenas três dias para a realização dos shows e que, ante essa demora, teria iniciado licitação mediante convite com previsão de uso de recursos municipais.  
Além dessas observações de cunho processual, não compartilhamos do entendimento do auditor, para o qual, o fato de o ex-prefeito ter realizado a licitação na modalidade convite porque previa seu pagamento com recursos próprios "enfraquece o nexo causal entre as receitas recebidas e as despesas realizadas". Não vislumbramos relação de causa e efeito. A afirmação também não foi desenvolvida a ponto de evidenciar a relação causal. Para fins de imputação de débito impunha-se conjunto probatório a demonstrar sobrepreço, superfaturamento ou inexecução do objeto contratado.
Sobre a execução do objeto, a nota técnica 1533/2011 (peça 3, pp. 113/127) afirma ter havido a apresentação de documentação probatória das diversas inserções da mídia televisiva, tais como mapa de veiculação, comprovante de veiculação e VT, indicando saneamento das pendências. No tocante à mídia radiofônica, houve a apresentação de documentação adicional, como a cópia do SPOT, embora tenham permanecido algumas pendências, como o mapa de veiculação da rádio. De toda a forma, tendo em conta o defeito processual já indicado em item precedente deste parecer, bem como os reduzidos valores envolvidos, entendemos que o retorno de feito para nova citação não atende a racionalidade e a economia processual.
A falta indicada no ofício relativamente ao uso da carta convite, em vez do pregão poderia ensejar aplicação de pena ao ex-prefeito. Contudo, à luz das dificuldades expostas pelo ex-gestor, nos parece ser excessiva tal medida no caso vertente.
Relativamente à contratação da empresa Xoxoteando Produções Artísticas Ltda. para a realização dos shows, não vislumbramos elementos nos autos que levem à imputação de débito. Entendemos, porém, configurada grave irregularidade que conduz ao julgamento pela irregularidade das contas, com aplicação de pena pecuniária.
Quanto ao questionamento sobre a realização dos shows e possível existência de débito, ante a apresentação de fotografias insuficientes para revelar a execução do objeto, necessário ressaltar que a cláusula convenial tida por violada não exige a apresentação de fotografias como prova da execução do show. 
Não obstante o equívoco que figurou no ofício de citação (a alínea do termo de convênio é a "e", e não a "f") , que não gerou prejuízo à defesa, a exigência efetivamente constante no termo consiste na "comprovação, por meio de fotografia jornal, vídeo etc., da fixação da logomarca do Ministério do Turismo no material promocional" (peça 2, p. 76) .
O próprio auditor reconheceu a inexistência de cláusula que impusesse a obrigação de apresentar fotografias como prova da execução do show, mas assinalou que "apesar de não constar no termo do convênio, entende-se que sua apresentação é fundamental para comprovar o nexo causal entre a verba recebida e a realização dos shows".  
Não nos parece razoável exigir a produção de uma prova não prevista no termo de convênio, ainda mais quando essa prova não pode ser produzida em momento posterior, quando solicitado pelo concedente, ou seja, após a realização do evento.
Assim, a irregularidade que, em nosso ver, não restou afastada consiste na contratação da referida empresa, por meio de inexigibilidade de licitação, com fundamento no art. 25, inciso III, da Lei 8.666/1993, sem que tenha sido comprovada a exclusividade desta empresa com o artista consagrado.
Conforme entendimento pacífico do TCU, o contrato de exclusividade difere da autorização que confere exclusividade para os dias correspondentes à apresentação dos artistas e que é restrita à localidade do evento.
O entendimento do TCU está fundamentado no artigo 25, inciso III, da Lei 8.666/1993, que se refere expressamente à contratação de profissional de setor artístico diretamente com o próprio artista ou por meio de seu empresário exclusivo, que é aquele que gerencia o artista ou banda de forma permanente. Para o Tribunal, a inteligência deste artigo revela a impossibilidade jurídica de contratação direta de mero intermediário (produtora de eventos) , que detém a exclusividade limitada a determinados dias ou eventos, pois, se a exclusividade é condicionada e temporária, em regra não haverá impossibilidade de competição
Neste caso concreto, concordamos, no ponto, com a unidade técnica de que permanece importante irregularidade pois os atestados de exclusividade apresentados referem-se à exclusividade somente para o evento objeto do convênio em questão.
A gravidade desse fato justifica o julgamento pela irregularidade das contas em exame e a aplicação de multa ao responsável. 
Com essas considerações, propomos o julgamento pela irregularidade das contas da ex-prefeita, com fundamento nos arts. 1º, inciso I; 16, inciso III, alínea b; 19, parágrafo único, da Lei 8.443/1992, com a aplicação da multa prevista no artigo 58, incisos I e II, do referido diploma legal."
É o Relatório.

Joanilson Guedes Barbosa - OAB/PB 13295.

TOMADA DE CONTAS ESPECIAL INSTAURADA PELO MINISTÉRIO DO TURISMO EM RAZÃO DA NÃO COMPROVAÇÃO DA REGULAR APLICAÇÃO DE RECURSOS FEDERAIS TRANSFERIDOS AO MUNICÍPIO DE OLHO D'ÁGUA-PB NO ÂMBITO DO CONVÊNIO 703738/2009. CITAÇÃO DO EX-PREFEITO E DAS EMPRESAS CONTRATADAS. ANÁLISE DAS ALEGAÇÕES DE DEFESA E DOS DEMAIS DOCUMENTOS CONSTANTES DOS AUTOS. AFASTAMENTO DO DÉBITO. IRREGULARIDADE DAS CONTAS EM RAZÃO DA CONTRATAÇÃO DE EMPRESA POR INEXIBILIDADE DE LICITAÇÃO. APLICAÇÃO DE MULTA. CIÊNCIA. ARQUIVAMENTO.

TOMADA DE CONTAS ESPECIAL (TCE)

Secretaria do TCU no Estado de São Paulo (SEC-SP).

Cuidam os autos de Tomada de Constas Especial instaurada pelo Ministério do Turismo - Mtur, contra Francisco de Assis Carvalho ex-prefeito do Município de Olho D'Água-PB, em razão da impugnação total das despesas do Convênio 703738/2009, no valor de R$ 210.052,50 (sendo R$ 200.000,00 à conta da União e o restante como contrapartida do convenente) , cujo objeto foi o apoio à implementação do Projeto intitulado "São João", realizado entre os dias 21 e 23/6/2009.
2.	As impropriedades que levaram o Ministério a reprovar suas contas foram: a) impossibilidade de comprovação da realização do evento por meio das fotos apresentadas; b) inexistência do atesto do convenente nas declarações e mapas de inserção das rádios Educadora, Itatiunga e Panati; c) não apresentação de cópias da publicação dos contratos de exclusividade entre os artistas e a empresa Xoxoteando Produções Artísticas Ltda., conforme disposto na cláusula terceira, inciso II, alínea "cc" do termo de convênio; d) inexistência de recibos individuais das atrações artísticas; e) celebração do contrato de prestação de serviços com a empresa Vieberton da Silva Feitosa - ME sem valor da contratação e com vigência anterior a do convênio; f) não apresentação da Certidão Negativa do FGTS da empresa Vieberton da Silva Feitosa - ME.
3.	No âmbito deste Tribunal de Contas, foram citados em 31/8/2015 Francisco de Assis Carvalho, as empresas Xoxoteando Produções Artísticas Ltda. e Vieberton da Silva Feitosa - ME.
4.	O primeiro foi chamado a apresentar alegações de defesa por: a) não ter apresentado fotografias que possibilitassem identificar data, local e a realização dos shows, contrariando o disposto no parágrafo segundo, da cláusula 12ª, item "f"  ("Cópia das faturas, recibos, notas fiscais e quaisquer outros documentos comprobatórios das despesas com execução deste convênio, inclusive, se for o caso, com hospedagens em estabelecimento hoteleiro ou similar e com aquisições de passagens de qualquer meio de transporte, bem como dos respectivos bilhetes utilizados [...]") ; b) contratar a empresa Xoxoteando por inexigibilidade de licitação, descumprindo-se o art. 25, inciso III, da Lei 8.666/1993; c) não apresentar notas fiscais e recibos emitidos pelas bandas ou assinados por seus representantes legais, descumprindo-se o art. 63 da Lei 4320/1964, art. 93, do Decreto Lei 200/1967, art. 30 da IN/STN 1/1997; d) contratar a empresa Vieberton da Silva Feitosa - ME por carta convite, descumprindo-se o Decreto n° 5.504/2005.
5.	As empresas Xoxoteando Produções Artísticas Ltda. e Vieberton da Silva Feitosa foram chamadas por terem recebido os pagamentos sem que a devida comprovação da execução do objeto nas datas firmadas no Plano de Trabalho e o efetivo pagamento às bandas contratadas.
6.	Regularmente citadas, as empresas foram revéis, dando-se prosseguimento ao processo, nos termos do art. 12, § 3º, da Lei 8.443, de 16/7/1992.
7.	Como conclusão das análises procedidas nos elementos juntados aos autos por Francisco de Assis Carvalho, a SEC-SP propôs, peça 25, rejeitar suas alegações de defesa, condenando-o ao ressarcimento integral dos valores, em solidariedade com as empresas, nos limites dos recursos recebidos por elas, e aplicação de multa individual.
8.	O Ministério Público junto ao TCU dissentiu parcialmente da proposta, nos termos do parecer do Procurador Marinus Eduardo De Vries Marsico, peça 25, propondo o julgamento pela irregularidade apenas das contas de Francisco de Assis Carvalho, em razão dos atestados de exclusividades apresentados referirem-se somente à data do evento objeto do convênio em questão.
9.	Por meio do Acórdão 13598/2016-TCU-Segunda Câmara, foi acolhida proposta do relator à época, Raimundo Carreiro, de que a SEC-SP aprofundasse as investigações a fim de verificar se haveria indícios de fraude e conluio nas contratações do convênio aqui tratado. Cumprida a determinação, a unidade técnica concluiu não ter ocorrido este tipo de irregularidade e aderiu à proposta anterior do MPTCU, por entender que os indicativos de existência de débito foram afastados.
10.	De plano, manifesto concordância com as análises e as conclusões do MPTCU, com as quais anuiu a SEC-SP em sua nova proposta, peça 33, incorporando-as às minhas razões de decidir.
11.	Em relação às impropriedades que envolveram Francisco de Assis Carvalho e a empresa Vierberton, considero que a documentação apresentada comprova as diversas inserções na mídia televisiva, remanescendo apenas algumas pendências de pequeno valor com relação à mídia radiofônica, nos termos consignados na nota técnica 1533/2011, o que afasta a alegação de não prestação dos serviços e, como consequência, o débito em relação a ambos.
12. 	No que concerne à empresa Xoxoteando Produções Artística Ltda., é fundamental registrar que não havia no termo do convênio firmado entre o Mtur e a Prefeitura exigência alguma para apresentação de fotografias como forma de comprovação dos serviços prestados, e, como consequência, não foi exigida da contratada essa contrapartida. O comando contido no parágrafo segundo, da cláusula 12ª, item "f" do convênio, alegada pelo MTur para reprovação das contas, não contém exigência neste sentido. Não considero razoável, então, que a Administração Pública venha a fazer tal exigência 10 anos depois de o evento ter ocorrido. Não há como os responsáveis produzirem provas em sua defesa, uma vez que o registro teria de ter sido feito no dia do show. 
13.	Dessa forma, entendo afastado o débito em relação a todos os responsáveis, uma vez que a prova pedida para comprovação da execução do objeto não teria sido exigida na época da celebração da contratação.
14.	Remanesce, porém, a irregularidade em que incorreu o ex-prefeito ao contratar a empresa Xoxoteando Produções Artística Ltda., por meio de inexigibilidade de licitação, com fundamento no art. 25, inciso III, da Lei 8.666/93, sem que tenha sido comprovada a exclusividade desta empresa com os artistas, motivo por que estas contas devem ser julgadas irregulares com aplicação de multa ao responsável no valor de R$ 3.200,00.
15.	Por fim, cabe registrar que foram juntadas ao processo as  peça 37 e memoriais, os quais foram analisados e considerados para formação de minha convicção, ainda que não tenham sido aptos a alterá-la.
	Ante o exposto, VOTO por que seja adotada a minuta de Acórdão que submeto à apreciação deste Colegiado.
TCU, Sala das Sessões Ministro Luciano Brandão Alves de Souza, em 16 de julho de 2019.
AROLDO CEDRAZ 
Relator